【裁判字號】    99,訴,1662
【裁判日期】    991116
【裁判案由】    清償債務
【裁判全文】
臺灣臺北地方法院民事判決              99年度訴字第1662號
原      告
即反訴被告  陳雲娥
訴訟代理人  黃均熙律師
被      告
即反訴原告  陳雲梅
訴訟代理人  林秋萍律師
上列當事人間請求清償債務事件，本院於中華民國99年11月2 日
言詞辯論終結，判決如下：
    主      文
被告應給付原告新台幣佰拾柒萬伍仟元，及其中新台幣貳佰
伍拾萬元部分自民國九十九年四月九日起至清償日止，按年息百
分之七計算之利息。
原告其餘之訴駁回。
訴訟費用由被告負擔十分之七，餘由原告負擔。
反訴原告之訴駁回。
反訴訴訟費用由反訴原告負擔。
    事實及理由
(甲)程序方面：
  原告依消費借貸之法律關係，原請求被告給付新台幣（下同）
  250 萬元，及自支付命令送達翌日起至清償日止，按年息7%計
  算之利息，有支付命令聲請狀在卷，嗣於訴訟中擴張聲明如后
  原告聲明所示，此有本院民國99年6 月29日言詞辯論筆錄在卷
  足憑，雖被告不同意，惟原告均係基於兩造間系爭借款所生爭
  執涉訟，該基礎事實同一，依民事訴訟法第255條第1項第2 款
  規定，本院自應准許，合先敘明。
(乙)實體方面：
一原告主張：被告於民國81年5 月28日，向原告借款新台幣（下
  同）100萬元，利息按年息7％計算，嗣被告因無力清償債務，
  於85年11月6日，另書立借據再向原告借款150萬元，約定利息
  同前，並交付被告所有坐落台北市○○街3巷15號3樓房地所有
  權狀正本予原告，以為擔保。惟被告欠款迄未清償，更於90年
  間向原告承認債務，是被告積欠本金250萬元，及自83年9月 7
  日起至98年9月6日止利息262萬5千元，共512萬5千元，爰依消
  費借貸之法律關係，請求被告如數給付等語。並聲明：被告應
  給付512萬5千元，及其中250萬元部分自99年4 月7日起至清償
  日止，按年息7％計算之利息。
二被告則以：被告確曾向原告借貸250 萬元，並交付系爭房地所
  有權狀予原告以為擔保，嗣因原告拒不提供保管所有權狀配合
  被告向銀行辦理抵押貸款以清償前開借款，甚且要求被告應將
  系爭房地無償贈與原告，始未能清償本件借款。而原告請求之
  借款利息只能請求起訴前5 年利息，其餘部分已罹於時效，不
  得請求。另因被告於清償本件借款後，原告應同時返還所有權
  狀及借據正本，被告行使同時履行抗辯云云，資為抗辯。並聲
  明：駁回原告之訴。
三反訴原告主張：系爭所有權狀係用以擔保本件借款之返還，反
  訴原告於清償本件借款之同時，反訴被告應將所有權狀及借據
  正本返還反訴原告，爰依民法第767 條規定，請求反訴被告返
  還所有權狀及借據正本等語。並聲明：反訴原告於給付反訴被
  告250 萬元本息之同時，反訴被告應將坐落台北市○○區○○
  段1小段106地號土地及其上2601建號建物所有權狀及借據正本
  返還反訴原告。
四反訴被告則以：兩造成立係單純消費借貸契約，而以系爭所有
  權狀作為擔保之用，而非將前揭不動產為抵押登記，故無擔保
  借貸之情事，反訴被告據以主張係關於本金250 萬元本息之返
  還請求權，與反訴原告主張之所有權狀間並無對價關係，反訴
  原告主張同時履行抗辯顯有違誤，應予駁回等語，資為抗辯。
  並聲明：駁回反訴原告之訴。
五兩造不爭執之事實：
(一)被告於81年5月28日，向原告借款100萬元，利息按年息7%計算
  ，為兩造所不爭執。
(二)被告於85年11月6日，書立借據另向原告借款150萬元，約定利
  息同前，並交付被告所有坐落台北市○○街3巷15號3樓房地所
  有權狀正本予原告，以為擔保，為兩造所不爭執，有借據在卷
  足憑。
六兩造之爭點：
  本件兩造爭執之爭點，在於被告時效抗辯、同時履行抗辯是否
  有據？反訴原告得否請求返還所有權狀及借據？
(一)有關時效抗辯部分：
1.按消滅時效，自請求權可行使時起算。以不行為為目的之請求
  權，自為行為時起算。借用人應於約定期限內，返還與借用物
  種類、品質、數量相同之物，未定返還期限者，借用人得隨時
  返還，貸與人亦得定一個月以上之相當期限，催告返還。民法
  第128條、第478條定有明文。查被告分別於81年5 月28日、85
  年11月6 日，各向原告借款100萬元、150萬元，該借款並未約
  定清償期，為兩造所不爭執，有借據在卷可稽，依前開規定，
  原告對被告之借款返還請求權，應分別自前開借款日之一個月
  後起算。
2.次按請求權，因15年間不行使而消滅。但法律所定期間較短者
  ，依其規定。利息、紅利、租金、贍養費、退職金及其他1 年
  或不及1年之定期給付債權，其各期給付請求權，因5年間不行
  使而消滅。消滅時效，因請求、起訴而中斷。聲請發支付命令
  與起訴有同一效力。時效因請求而中斷者，若於請求後六個月
  內不起訴，視為不中斷。時效完成後，債務人得拒絕給付。民
  法第128條、第125條、第126條、第129條第1項第1、3款、第2
  項第1款、第130條、第144條分別定有明文。
3.查原告曾寄發存證信函催告被告返還借款，被告於98年9月9日
  收受該存證信函，有存證信函、收件回執（見本院98年度司促
  字第32382號卷第2頁），嗣原告於98年11月23日，聲請本院以
  9 8年度司促字第32382號對被告發支付命令，因被告聲明異議
  而視為起訴，有支付命令聲請狀上之本院收狀戳足憑。依前開
  規定，原告就本件借款對被告之利息請求權，自98年9月9日起
  中斷，被告辯稱原告對被告利息債權已罹於消滅時效等語，於
  98年9月9日之五年前之利息，始屬可取。故原告請求被告給付
  自93年9月9日起至98年9月6日止，加上99年4月7、8日，共5年
  利息為87萬5千元，連同本金250萬元，共337萬5千元，及本金
  25 0萬部分自99年4月9日起至清償日止，按年息7%計算之利息
  之範圍內，始屬有據。
4.至原告主張被告於90年間曾向被告承認債務云云，並聲請訊問
  證人李陳金對以為證明。惟證人李陳金對證稱：伊為兩造之姐
  姐，被告於91年間向伊借錢有拿一張單子，伊後來沒有借錢給
  被告等語。自無法證明被告曾向原告承認債務之情事，此外，
  原告並未提出其他證據，以證明被告曾有承認債務之事實。故
  原告上開主張，顯不足取。
(二)有關同時履行抗辯及返還所有權狀、借據部分：
1.按因契約互負債務者，於他方當事人未為對待給付前，得拒絕
  自己之給付。但自己有先為給付之義務者，不在此限。他方當
  事人已為部分之給付時，依其情形，如拒絕自己之給付有違背
  誠實及信用方法者，不得拒絕自己之給付。民法第264 條定有
  明文。次按所謂同時履行之抗辯，乃係基於雙務契約而發生，
  倘雙方之債務，非本於同一之雙務契約而發生，縱令雙方債務
  在事實上有密切之關係，或雙方之債務雖因同一之雙務契約而
  發生，然其一方之給付，與他方之給付，並非立於互為對待給
  付之關係者，均不能發生同時履行之抗辯（最高法院59年台上
  字第850號判例可資參照）。
2.查被告於81年5月28日，向原告借款100萬元，嗣於85年11月 6
  日，書立借據另向原告借款150 萬元，並交付被告所有系爭房
  地所有權狀正本予原告，以為擔保，為兩造所不爭執，有借據
  、所有權狀影本在卷足憑，則原告應於被告清償系爭借款及利
  息後，始負有返還該所有權狀之義務，堪認被告有先返還借款
  本息之義務。則被告返還借款及利息之義務，與原告返還所有
  權狀之義務，雖因本件借款而發生，但二者並非立於互為對待
  給付之關係，不生同時履行之抗辯。至借據正本部分，並非被
  告即反訴原告所有，原告亦無返還之義務，被告僅得於清償債
  務後，依民法第324 條規定，請求被告給與受領證書。故被告
  就原告請求給付借款及利息部分，主張與原告應返還所有權狀
  及借據正本行使同時履行抗辯權，以及反訴原告主張反訴被告
  應於反訴原告給付借款本息之同時，返還系爭所有權狀及借據
  正本，均不足取。
七從而，原告依消費借貸之法律關係，請求被告給付337萬5千元
  ，及其中250萬元部分自99年4月9 日起至清償日止，按年息7%
  計算之利息之範圍內，為有理由，應予准許。其餘請求部分，
  不應准許。另反訴原告依民法第767 條規定，請求反訴被告於
  反訴原告給付250 萬元本息之同時，應將系爭房地所有權狀及
  借據正本返還反訴原告，為無理由，應予駁回。
八本件事證已臻明確，兩造其餘攻擊防禦方法，經核與勝負之判
  斷不生影響，爰不予逐一論酌，附此敘明。
九訴訟費用負擔之依據：民事訴訟法第78條、第79條。
中    華    民    國    99    年    11    月    16    日
                  民事第六庭法  官  姜悌文
以上為正本係照原本作成
如對本判決上訴，須於判決送達後20日內向本院提出上訴狀。如
委任律師提起上訴者，應一併繳納上訴審裁判費。
中    華    民    國    99    年    11    月    16    日
                            書記官  羅振仁

司法院資訊處製作；財團法人民間司法改革基金會備份。
